最高法院民事判決　　　　　　九十四年度台上字第一二六九號
　　上　訴　人　乙 ○ ○
　　訴訟代理人　吳 嘉 榮律師
　　被 上訴 人　甲○○○
　　　　　　　　　　　　　之1.
　　訴訟代理人　徐 國 勇律師
上列當事人間請求返還信託款等事件，上訴人對於中華民國九十
三年一月六日台灣高等法院第二審判決（九十一年度上字第七一
號），提起上訴，本院判決如下：
    主  文
原判決關於命上訴人給付及該訴訟費用部分廢棄，發回台灣高等
法院。
    理  由
本件被上訴人主張：伊為日本人，於民國八十七年十月間交付上
訴人保管系爭股票並委託其代為出售，系爭股票嗣經宜進證券股
份有限公司（下稱宜進公司）於證券集中市場完成交易，其中之
寶島銀行股票係以林月娥名義，分別於同年月二十一日、二十二
日賣出，得款新台幣（下同）一百六十一萬八千七百零五元；另
中華銀行股票則以余明珠名義，分別於同年月二十三日及二十九
日賣出，得款一百三十一萬四千六百六十四元，扣除伊已先行取
回之資金三十萬元後，上訴人尚須給付伊二百六十三萬三千三百
六十九元，該出售股票所得款項，已遭上訴人逾越權限，借予葉
美紘，分別於八十七年十月二十三日及同年月二十七日轉入葉美
紘之父葉進福設於安泰銀行帳戶，並由葉美紘領取花用一空，無
法返還，上訴人於選任葉俊利為不可靠之人，亦有過失，致伊受
有損害等情，爰於第二審追加依民法第五百四十四條規定，求為
命上訴人給付伊二百六十三萬三千三百六十九元及自九十年三月
三十一日起至清償日止按年息百分之五計算利息之判決（未繫屬
本院者不予贅列）。
上訴人則以：系爭保管條係伊為被上訴人保管系爭股票而出具，
該保管法律關係，於被上訴人將系爭股票交予宜進公司外務員葉
俊利時即已消滅，伊本無取回之必要，又系爭股票係由被上訴人
直接與葉俊利洽商，由被上訴人親自委託宜進公司，伊僅在場擔
任翻譯，並無任何受託處理股票買賣之事。而系爭計算書係伊依
被上訴人之要求，為知悉清償伊三十萬元借款後，尚有多少餘額
可繼續購買股票而書寫，非可為兩造間有委任關係之證明。至於
系爭股票出售所得款項，係遭葉美紘盜取匯入葉進福之帳戶內，
伊並未經手等語，資為抗辯。
原審就被上訴人本於民法第五百四十四條損害賠償追加之訴，命
上訴人給付，無非以：被上訴人於八十七年十月間委託上訴人保
管系爭股票，及系爭股票分別以林月娥及余明珠名義，經由宜進
公司於證券集中市場完成交易賣出，得款並分別經葉美紘轉入葉
進福帳戶後領取花用。查林月娥係上訴人姑媽，經由上訴人請林
月娥提供存款證明，登記購買未上市上櫃之寶島銀行股票予被上
訴人，為兩造所不爭執。至中華銀行股票則係被上訴人自行透過
余明珠之夫城倉一雄，請余明珠出名，由台灣籍日本人名越向訴
外人劉政助購得，亦據余明珠證述在卷。嗣系爭股票上市，被上
訴人思欲出售，乃由上訴人代理林月娥於八十七年九月二十五日
在宜進公司簽訂櫃檯買賣有價證券開戶契約等文件，開立證券集
中保管帳戶及安泰銀行證券金融帳戶；至余明珠部分，上訴人於
台灣士林地方法院檢察署（下稱士林地檢署）八十九年度偵字第
八三九三號侵占案件偵查中陳稱：「因我知道我朋友太太葉美紘
在宜進證券公司上班，我就請她介紹一位業務員於八十七年十月
二十日到余明珠所開設之若竹日本料理店辦手續，於二十日當天
該公司由葉俊利前來當天辦開戶及買賣委託書，並把余明珠及林
月娥的股票交給證券公司的葉俊利，連同林月娥、余明珠的印章
交給葉俊利」在卷，核與余明珠及葉俊利證述情節大致相符，並
有宜進公司及安泰銀行函送各該開戶資料可據。被上訴人以上訴
人出具迄未取回之保管系爭股票之保管條，主張除將系爭股票交
上訴人保管之外，並有委託上訴人出售之意，細繹系爭保管條，
其中寶島銀行者記載日期為一九九八年十月二十日、中華銀行者
載為同年月十九日，上訴人雖辯稱係被上訴人住宿旅館內無保管
箱，故於十月十九日晚一次全部交伊保管，載為十月二十日者實
因誤載所致云云。衡諸常情，果真被上訴人一次交予上訴人保管
，理應書寫成一紙保管條即可，實無分別書寫之必要，應認系爭
股票係被上訴人分二次交予上訴人；又系爭股票既經上訴人連絡
宜進公司指派葉俊利於八十七年十月二十日下午至若竹日本料理
店攜回，亦無當日再交上訴人保管之必要，足徵系爭保管條所表
示兩造成立之法律關係，確非僅止於保管而已，堪認被上訴人主
張其原僅欲賣出一部分股票，故僅先將中華銀行股票交予上訴人
，因上訴人表示可全部賣出改買其他公司股票，所以次日再將寶
島銀行股票交予上訴人等語，為可信實。且系爭股票已分別於八
十七年十月二十一日至二十九日間賣出，所得款項於賣出後二日
內均已存入各該證券金融帳戶內，有宜進公司及安泰銀行分別函
送交易明細表為憑，被上訴人實無於同年十一月六日再向上訴人
借款三十萬元之必要。綜上，被上訴人主張委託上訴人出售系爭
股票，堪予認定。系爭股票出售所得款項，已由葉美紘自安泰銀
行林月娥帳戶領取一百六十一萬三千四百五十五元及自余明珠帳
戶領取一百三十二萬一千一百三十一元，轉存其父葉進福安泰銀
行帳戶花用，有取款憑條及各該帳戶明細表足稽，葉俊利已證稱
同年十月二十日辦理余明珠開戶後，即將余明珠印章取回宜進公
司，代為在股票背面蓋交割章，並於翌日即交還余明珠等情，與
余明珠所證相同，堪信余明珠之印章未曾由上訴人持有；余明珠
復堅決否認曾在取款條或轉帳單上蓋章交給葉美紘或其他人。被
上訴人主張上訴人逾越權限，擅自同意葉美紘領取該等款項，致
伊受有損害，固無可取。惟上訴人未經查證即連絡非宜進公司營
業員之葉美紘，由葉美紘通知其侄葉俊利前來為余明珠辦理開戶
手續，且未要求葉俊利當面完成股票背面蓋章，而由葉俊利將林
月娥及余明珠之印章攜回宜進公司，一直到後來出事之後，才去
證券公司取回林月娥印章，因而致葉美紘有可趁之機，盜用林月
娥及余明珠印章，盜領存款，顯見上訴人處理其受任出售系爭股
票之委任事務，為有過失，應堪認定。葉美紘因冒名融資買賣股
票，無款償還融資金額，亦無法償還上開盜領之款項，為兩造所
不爭，被上訴人因此受有損害，與上訴人過失行為間有因果關係
。被上訴人追加依同法第五百四十四條規定，請求上訴人賠償損
害二百六十三萬三千三百六十九元，及自起訴狀繕本送達翌日即
九十年三月三十一日起至清償日止之法定遲延利息，應予准許等
詞，為其判斷之基礎。
惟按受任人須處理委任事務有過失或逾越權限，致生損害於委任
人，始負損害賠償責任，此觀之民法第五百四十四條規定自明，
而出賣股票之交割方式本即有二種，一為於出賣前先將股票交存
於出賣人在券商所設立之集保帳戶，另一方式則係於成交後，始
為交割，倘為後者，係於股票成交後，始由出賣人在股票背面蓋
用讓與人之印章背書後提出交割。原判決既認定係於八十七年十
月二十日由宜進公司葉俊利前來余明珠所開設之若竹日本料理店
辦開戶及買賣委託書，並把余明珠及林月娥的股票交給證券公司
之葉俊利，連同林月娥、余明珠的印章交給葉俊利；余明珠之印
章未曾由上訴人持有；系爭股票係以林月娥、余明珠名義賣出，
出賣股票所得款項亦存放於林月娥、余明珠帳戶。則將余明珠、
林月娥印章及股票交付葉俊利者為何人？有無經由被上訴人同意
？被上訴人委任上訴人處理事務之內容為何？究係委任出賣股票
或僅係請其安排證券商開戶？股票究係先辦理存入集中保管帳戶
或係於出賣後再行辦理交割手續？葉美紘如何用林月娥、余明
珠印章，領系爭存款？上訴人介紹葉俊利為被上訴人在宜進公
司及代被上訴人在安泰銀行開設證券戶買賣股票與事後葉美紘之
領（售股價款）存款間有何因果關係？凡此均與上訴人之處理
委任事務有無過失及得否請求損害賠償所關頗切。原審未遑詳查
究明，闡析明確，遽以上開情詞為上訴人敗訴判決，自嫌速斷。
上訴論旨，指摘原判決關此部分為不當，為有理由。
據上論結，本件上訴為有理由。依民事訴訟法第四百七十七條第
一項、第四百七十八條第二項，判決如主文。
中　　華　　民　　國　九十四　年　　七　　月　 十四 　日
                      最高法院民事第七庭
                          審判長法官  許　朝　雄
                                法官  謝　正　勝
                                法官  劉　福　來
                                法官  鄭　玉　山
                                法官  吳　麗　女
      本件正本證明與原本無異
                                      書  記  官
中　　華　　民　　國　九十四　年　　七　　月　二十八　日
                                                      Ｅ
